【裁判字號】    98,訴,157
【裁判日期】    981229
【裁判案由】    撤銷無償贈與行為等
【裁判全文】
臺灣苗栗地方法院民事判決               98年度訴字第157號
原      告  臺灣中小企業銀行股份有限公司
法定代理人  戊○○
訴訟代理人  己○○
被      告  丙○○
            乙○○
共      同
訴訟代理人  劉正穆律師
            徐宏澤律師
            洪榮彬律師
上列當事人間請求撤銷無償贈與行為等事件，本院於民國98年12
月8 日言詞辯論終結，判決如下：
    主  文
被告間就附表所示之不動產於民國九十七年六月三十日所為之贈
與行為，及民國九十七年七月十五日所為之所有權移轉登記行為
，均應予撤銷。
被告乙○○應將前項所示不動產於民國九十七年七月十五日所為
之所有權移轉登記予以塗銷，回復為被告丙○○所有。
訴訟費用由被告負擔。
    事實及理由
一、原告起訴主張：(一)訴外人全泥股份有限公司（下稱全泥公司
    ）於民國96年12月19日及97年3 月17日邀同被告丙○○為連
    帶保證人，分別向其借款新臺幣（下同）4,000,000 元、5,
    000,000 元、3,000,000 元，約定借款期限各自96年12月20
    日起至100 年12月20日止、97年3 月19日起至98年3 月19日
    止、97年3 月20日起至98年3 月20日止，利率各依年息3.58
    ％、5.56％、4.8 ％計算，每期1 個月，按期平均攤還本息
    （下稱系爭3 筆借款）。嗣全泥公司借得上開款項後，就系
    爭3 筆借款各自97年12月20日、同年月19日、同年月20日起
    陸續未依約繳款，之後即未再履行，債務依約定已視為全部
    到期，尚積欠原告本金11,000,004元及約定之利息、違約金
    並未清償；原告乃向本院聲請核發支付命令，經本院於98年
    3 月27日對全泥公司、被告丙○○及訴外人即其他連帶保證
    人田美桃、劉詹財等人以98年度司促字第2482號核發支付命
    令，並於98年5 月19日確定在案。(二)詎被告丙○○竟於97年
    6 月30日，將其名下所有如附表所示之4 筆土地（下稱系爭
    4 筆土地）無償贈與被告即其前夫乙○○，並於同年7 月15
    日辦理所有權移轉登記，然系爭3 筆借款之主債務人全泥公
    司及其他連帶債務人田美桃、劉詹財之財產並不足以清償上
    開債務，且被告丙○○名下其他不動產業已設定高額抵押權
    ，所餘財產總額亦不足清償前開債務，被告丙○○所為上述
    無償行為，顯係有害於原告之債權，爰依民法第244 條第1
    項規定，請求撤銷被告間就系爭土地之贈與行為及所有權移
    轉行為，另依同條第4 項規定，請求受益人即被告乙○○塗
    銷系爭4 筆土地所有權移轉登記，回復原狀為被告丙○○所
    有等語；並聲明如主文第1 、2 項所示。
二、被告則以：(一)原告依前揭法條規定，主張撤銷被告間之無償
    行為，自應就權利發生事實即原告對被告丙○○有債權存在
    、被告間有無償行為、詐害債權行為及原告之債權有保全必
    要等事實舉證加以證明。(二)全泥公司就系爭3 筆借款之實際
    債務總額究為多少，原告並未提出相關書面陳明；又被告丙
    ○○與原告約定於主債務人全泥公司未履行債務時，方負連
    帶清償責任，而全泥公司係於97年12月19日違約未如期繳款
    ，被告2 人間於同年6 月30日移轉系爭4 筆土地所有權時，
    全泥公司仍依約履行，彼時原告對被告丙○○之債權尚未成
    立，不得溯及的行使撤銷權。(三)系爭4 筆土地為被告乙○○
    以其所有之不動產向苗栗縣銅鑼鄉農會（下稱銅鑼鄉農會）
    申貸4,000,000 元後購入，因被告丙○○具有該農會之會員
    資格，申請貸款條件較為優渥，始借名登記於被告丙○○名
    下，是被告間就系爭4 筆土地存在借名登記契約關係，嗣因
    被告2 人協議離婚，被告丙○○負有移轉系爭4 筆土地予被
    告乙○○之義務，方移轉所有權予被告乙○○所有，是其移
    轉系爭4 筆土地所有權之行為並非詐害債權行為。(四)被告丙
    ○○移轉系爭4 筆土地予被告乙○○時，全泥公司尚按時履
    約，足見被告並無詐害債權之主觀意思；且全泥公司及其他
    連帶債務人是否別無資產可供清償，尚有疑問，而被告丙○
    ○名下尚有土地、股票及其他資產，足供清償，原告之債權
    顯無保全之必要等語，資為抗辯；並聲明：原告之訴駁回。
三、原告主張訴外人全泥公司向其借款，被告丙○○為系爭3 筆
    借款連帶保證人之一，嗣全泥公司未依約還款，經其向本院
    聲請向全泥公司、被告丙○○及其他連帶保證人田美桃、劉
    詹財等人核發98年度司促字第2482號支付命令並確定在案，
    且被告丙○○於97年6 月30日，將其名下所有系爭4 筆土地
    以贈與為原因，移轉予被告乙○○，並於同年7 月15日辦畢
    所有權移轉登記等情，業據原告提出系爭3 筆借款之借據影
    本3 份、上開支付命令及確定證明書影本、債務人還款明細
    資料、系爭4 筆土地之登記謄本各1 份為證（見本院卷第72
    至74頁反面、75頁、76頁正、反面、80頁、13至20頁），並
    經本院依職權調閱前開支付命令事件卷宗核明無訛；另訴外
    人全泥公司、田美桃、劉詹財及被告丙○○之資力及財產狀
    況，亦據原告提出由財政部臺灣省中區國稅局於98年3 月26
    日所出具之全泥公司、田美桃、劉詹財、丙○○之財產歸屬
    資料清單、96年度綜合所得稅各類所得資料清單、土地登記
    謄本、YAHOO 奇摩股市2009年6 月29日委託成交庫存報價查
    詢網路頁面、第三人陳報扣押薪資債權或聲明異議狀等件影
    本附卷可稽（見本院卷第81至84頁、91反面至100 頁），前
    開書面證據資料並為被告所不爭執（見本院卷第119 頁），
    均堪信為真實。
四、得心證之理由：
    按債務人所為之無償行為，有害及債權者，債權人得聲請法
    院撤銷之；債權人依前項之規定聲請法院撤銷時，得並聲請
    命受益人或轉得人回復原狀；民法第244 條第1 項、第4 項
    前段分別定有明文。原告主張被告丙○○將系爭4 筆土地無
    償贈與被告乙○○，有害及原告之債權，而聲請法院撤銷被
    告間之贈與行為及移轉登記行為，被告則以前揭情詞置辯，
    茲就原告之主張及被告上開各項抗辯有無理由，逐一論述如
    次：
（一）原告是否為被告丙○○之債權人及債權成立之時點為何？
   1、按數人負同一債務，明示對於債權人各負全部給付之責任
      者，為連帶債務；連帶債務之債權人，得對於債務人中之
      一人或數人或其全體，同時或先後請求全部或一部之給付
      ；連帶債務未全部履行前，全體債務人仍負連帶責任；民
      法第272 條第1 項、第273 條分別定有明文。又保證債務
      之所謂連帶，係指保證人與主債務人負同一債務，對於債
      權人各負全部給付之責任者而言，此就民法第272 條第1
      項規定連帶債務之文義參照觀之甚明，故連帶保證與普通
      保證不同，縱使無民法第746 條所揭之情形，亦不得主張
      同法第745 條關於檢索抗辯之權利；最高法院45年台上字
      第1426號判例意旨可資參照。
   2、原告主張訴外人全泥公司向其借款，被告丙○○為系爭3
      筆借款連帶保證人之一，嗣全泥公司未依約還款，尚積欠
      原告本金11,000,004元及約定之利息、違約金並未清償等
      事實，業據原告提出上開借據影本、支付命令及確定證明
      書影本、債務人還款明細資料等件為證，均為被告所不爭
      執，而被告亦未另行舉證證明主債務人全泥公司或其他連
      帶保證人於前開支付命令確定後仍有就系爭3 筆借款為一
      部或全部清償之事實，其空言聲稱原告就系爭3 筆借款之
      實際債務總額並未提出相關書面陳明云云，顯屬無稽。
   3、被告雖另辯稱：被告丙○○與原告約定於主債務人全泥公
      司未履行債務時，始負連帶清償責任，而全泥公司係於97
      年12月19日違約未如期繳款，被告2 人間於同年6 月30日
      移轉系爭4 筆土地所有權時，全泥公司仍依約履行，彼時
      原告對被告丙○○之債權尚未成立云云，惟按連帶保證人
      ，係屬民法第273 條所稱之連帶債務人，債權人得直接對
      之為履行債務之請求，在未清償以前，債權人得向連帶債
      務人之1 人或同時或依次，訴請清償其全部，各連帶債務
      人對於債權人亦各負全部給付之責任。經查：被告丙○○
      就全泥公司對原告之系爭3 筆借款，分別於96年12月19日
      、97年3 月17日、97年3 月17日成立連帶保證契約，有上
      揭借據影本3 份在卷可憑，被告丙○○既本於連帶保證人
      之身分，與主債務人全泥公司負同一債務，對於原告各負
      全部給付之責任，則其於前開保證契約成立之日起，即成
      為原告之債務人，其與原告間之債權債務關係並非於全泥
      公司未依約履行之日始發生，是被告此部分所辯，尚非可
      採。
（二）被告間就系爭4 筆土地移轉所有權之行為，是否因有借名
      登記契約之存在，被告丙○○於借名登記關係消滅後履行
      返還之義務，而無損害原告債權之行為？
   1、按借名登記契約，乃當事人之一方將其所有之不動產，登
      記於他方名下，而管理、使用、處分權仍屬原所有權人之
      契約；再按當事人主張有利於己之事實者，就其事實有舉
      證之責任；民事訴訟法第277 條前段定有明文。原告主張
      被告丙○○於97年6 月30日將其所有系爭4 筆土地，均以
      「夫妻贈與」為原因，移轉登記予被告即其前夫乙○○，
      並於同年7 月15日辦竣所有權移轉登記等情，業據其提出
      土地登記謄本之影本4 份為證，被告就此雖辯稱：系爭4
      筆土地為被告乙○○以其所有之不動產向銅鑼鄉農會申貸
      後購入，因被告丙○○具有該農會之會員資格，申請貸款
      條件較為優渥，始借名登記於被告丙○○名下，是被告間
      就系爭4 筆土地存在借名登記契約關係，嗣因被告2 人協
      議離婚，被告丙○○負有移轉系爭4 筆土地予被告乙○○
      之義務，始移轉所有權予被告乙○○所有，是其移轉系爭
      4 筆土地所有權之行為並非詐害債權行為云云；然查，被
      告上開所述之移轉登記緣由，與前開土地登記謄本上所記
      載以夫妻贈與為移轉登記之原因不符，依前揭法條規定，
      應由被告就其所稱上開借名登記契約確屬存在、及其移轉
      土地所有權係因借名登記契約消滅後履行返還義務等各項
      事實，負舉證之責任。
   2、被告就其所稱前開借名登記契約存在之事實，並未提出任
      何書面資料以供佐證，至其雖提出乙○○所有、用以擔保
      系爭4 筆土地貸款之土地登記謄本、被告乙○○為連帶保
      證人之銅鑼鄉農會授信申請書及切結書等影本相佐（見本
      院卷第61至66頁），並請求訊問證人即當時為其辦理申貸
      之銅鑼鄉農會信用部主任丁○○、為被告2 人辦理土地移
      轉登記及離婚協議之代書甲○○為證；而證人丁○○於本
      院審理中到庭證稱：被告丙○○是在95年8 月底來辦理貸
      款，95年9 月11日完成貸放手續，被告丙○○是會員，申
      請貸款利息會比較優惠，也比較容易貸得到，當時是以被
      告丙○○的名義申貸，被告乙○○以其不動產提供擔保，
      申請貸款的用途是購買農地，當時被告2 人是夫妻，一起
      過來辦理，推測大概是被告乙○○要購買，只是用被告丙
      ○○的會員身分來申貸，但是其沒有詳細過問，被告2 人
      當時亦未向其表示農地是誰要出資購買或者要登記在誰名
      下，貸款核准後是撥入被告丙○○的帳戶等語（見本院卷
      第109 頁），而證人甲○○則證稱：被告2 人並未向其提
      起是何人要買或土地要登記在何人名義，只是告知要買土
      地，與出賣人訂好契約後，把土地買賣契約與登記名義人
      等相關過戶資料及必要的證件交付，再由其去辦理登記過
      戶，被告乙○○說要離婚，土地是他買的，要還給他，所
      以要登記回去他名下，其只是照被告2 人協議的結果辦理
      ，並沒有介入被告協議的過程等語（見本院卷第111 頁）
      。經查：依被告所提上開書證及證人之證述，僅能得知被
      告乙○○曾於95年8 、9 月間，提供其所有之不動產為擔
      保品，以被告丙○○之名義向銅鑼鄉農會申辦貸款，用以
      購置土地，並將所購買之土地登記為被告丙○○所有，且
      被告丙○○於離婚前將系爭4 筆土地所有權移轉登記予被
      告乙○○所有，然被告於購入系爭4 筆土地之時，是否全
      部由被告乙○○單獨出資？抑或由被告2 人共同出資？當
      時將土地登記為被告丙○○所有之原因，究係出於被告乙
      ○○之贈與？或確係如其所稱之借名登記契約？倘係借名
      登記，有無約定該項契約關係應於何時或何種條件下消滅
      ，並負返還之義務？又被告2 人於離婚前，由被告丙○○
      將系爭4 筆土地移轉登記予被告乙○○之原因，究係兩人
      間對於婚姻關係存續中取得財產之分配協議？或如其所稱
      係於借名登記契約消滅後履行返還之義務？果係確有借名
      登記契約及返還義務之存在，並須於離婚時加以履行，於
      被告所提出之離婚協議書影本上何以未見渠2 人對此有所
      約定或記載？以上各節，均未能自被告所提上開書證及證
      人之證詞加以證實，尚難遽為對被告有利之認定；是被告
      此部分所辯，亦非足採；原告主張被告2 人間就系爭4 筆
      土地之移轉登記為無償贈與行為，應堪採信。
（三）被告有無詐害原告債權之主觀意思，是否影響原告撤銷權
      之行使？
      被告雖辯稱其2 人間移轉系爭4 筆土地所有權之時，全泥
      公司尚按時履約，足見被告並無詐害債權之主觀意思云云
      ，然查：依前揭民法第244 條第1 項之規定，債權人就債
      務人所為之無償行為，僅須該行為在客觀上有害及其債權
      之情形，即可行使撤銷權，此與同條第2 項規定撤銷債務
      人之有償行為時，尚須具備其他主觀要件之情形不同，是
      無論被告丙○○將系爭4 筆土地贈與並移轉登記予被告乙
      ○○之時，被告是否明知其所為乃有害原告債權之行為，
      並於主觀上有損害原告債權之意思，均不影響原告之撤銷
      權，是被告上開所辯，亦不足採。
（四）原告之債權是否因尚有債務人之其他財產足供清償，而無
      撤銷被告間無償行為之必要？
   1、按連帶保證之保證人向債權人清償後，固得依民法第749
      條規定，於其清償之限度內，承受債權人對於主債務人之
      債權，惟連帶保證人與主債務人對債權人而言，仍各負全
      部給付之責任，債權人得任向主債務人或連帶保證人求償
      ，是在債權未受完全清償前，連帶保證人所為之無償行為
      有害及債權人對之求償者，無論主債務人是否仍有資力，
      債權人即非不得依民法第244 條第1 項規定撤銷連帶保證
      人之詐害行為；又債權人行使民法第244 條規定之撤銷權
      ，以債務人之行為有害及債權，為其要件之一，此之所謂
      害及債權，乃指債務人之行為，致積極的減少財產，或消
      極的增加債務，因而使債權不能獲得清償之情形；最高法
      院95年度台上字第2146號、81年度台上字第207 號判決意
      旨分別可資參照。
   2、被告雖辯稱：系爭3 筆借款之主債務人全泥公司及其餘連
      帶保證人田美桃、劉詹財之財產是否不足清償，尚有疑問
      ；且被告丙○○名下尚有土地、股票及其他資產，足供清
      償債務，是原告上開債權並無保全必要云云；然被告丙○
      ○既為系爭3 筆借款之連帶保證人，原告即得任向主債務
      人全泥公司、被告丙○○或其他連帶保證人求償，且前開
      連帶債務人就各筆借款分別對原告各負全部給付之責任，
      揆諸前揭判決意旨及說明，倘被告丙○○之無償行為有害
      及原告之債權，無論主債務人或其他連帶債務人有無資力
      清償，均不影響原告行使前開撤銷權，是主債務人全泥公
      司及其他連帶保證人是否尚有資力可供清償債務，即無審
      究之必要；而被告丙○○上開移轉土地所有權之無償行為
      ，是否導致其積極的減少財產，或消極的增加債務，因此
      使債權不能獲得清償，則應加以究明，並由原告就此項有
      利於己之事實負舉證之責任。
   3、經查：依原告所提被告丙○○之上開財產歸屬資料清單、
      96年度綜合所得稅各類所得資料清單、土地登記謄本（見
      本院卷第84頁正、反面；第91頁反面至93頁），及經本院
      依職權經由稅務電子閘門調閱被告丙○○財產所得調件明
      細表等資料所載（見本院卷第27頁），被告丙○○名下之
      財產，除已移轉登記予被告乙○○之系爭4 筆土地外，尚
      有坐落於苗栗縣三義鄉○○○段306 地號及500-166 地號
      土地2 筆，其公告現值分別為129,600 元及152,800 元；
      另有西元1995年份、車牌號碼為3LV-9323號之裕隆廠牌汽
      車1 輛、全泥公司及華通電腦股份有限公司投資額共686,
      660 元，財產總額合計為969,060 元，另於96年度尚有薪
      資、股利、執行業務所得共420,262 元；惟上開2 筆土地
      均已設定800,000 元之最高限額抵押權予訴外人羅碧珠，
      有前開土地登記謄本在卷可稽，而原告依前揭本院核發支
      付命令上所載之債權金額為本金11,000,004元，另加計遲
      延利息及違約金，僅為普通債權，倘若對被告丙○○所有
      上開2 筆土地聲請強制執行，亦僅得就抵押權人羅碧珠受
      償之餘額，與其他全體債權人按債權比例平均受償，所能
      獲得分配之數額寥寥無幾；縱使加計上述汽車、薪資、股
      票、股利、執行業務所得等其他財產，仍與原告前開債權
      金額相去甚遠，是被告丙○○目前名下所餘財產，顯然不
      足以清償其對原告所負前開債務；而其將系爭4 筆土地所
      有權分別無償贈與並移轉所有權予被告乙○○，已明顯減
      少其原有之財產及資力，並因此造成其對原告之債務履行
      不能或履行更添困難，而損及原告之債權；揆諸上揭法條
      規定及最高法院判決意旨，原告自得訴請撤銷被告丙○○
      與乙○○間就系爭4 筆土地之無償贈與行為。
（五）另按債務人所有之財產除對於特定債權人設有擔保物權外
      ，應為一切債務之總擔保，債權人依民法第244 條之規定
      ，聲請法院撤銷債務人有害債權之行為時，此項撤銷權之
      效力，不特及於債權行為，即物權行為亦無例外；最高法
      院48年台上字第1750號判例意旨可供參照。被告丙○○將
      系爭4 筆土地以贈與為原因，無償移轉予被告乙○○，並
      已辦理所有權移轉登記完竣，係屬有害及原告債權之行為
      ，從而原告依前揭法條之規定，聲請法院撤銷被告間之贈
      與及移轉登記行為，並請求受益人即被告乙○○將系爭4
      筆土地之所有權移轉登記予以塗銷，回復為原所有權人丙
      ○○所有，洵屬有據，應予准許。
五、綜上所述，被告丙○○與乙○○間就系爭4 筆土地為贈與之
    債權行為及所有權移轉之物權行為時，原告與被告丙○○間
    之債權債務關係早已成立，原告已為被告丙○○之債權人，
    被告2 人間所為上開無償贈與行為及所有權移轉登記行為，
    顯然有害於原告之債權，則原告本於債權人之地位，依民法
    第244 條第1 項、第4 項之規定，訴請撤銷被告2 人間就系
    爭4 筆土地所為之贈與行為及所有權移轉之物權行為，並請
    求被告乙○○將系爭4 筆土地以贈與為原因之所有權移轉登
    記予以塗銷，回復原狀為被告丙○○所有，為有理由，應予
    准許。
六、本件事證已臻明確，兩造所提其餘之攻擊防禦方法及證據資
    料經本院斟酌後，核與判決結果不生影響，爰不一一論述，
    附此敘明。
七、訴訟費用負擔之依據：民事訴訟法第78條、第85條第1 項前
    段。
中    華    民    國    98    年    12    月    29    日
                  民事庭法  官  邱光吾
以上正本係照原本作成
如對本判決上訴，須於判決送達後20日內向本院提出上訴狀
                        書記官  葉燕蓉
中    華    民    國    98    年    12    月    29    日

附表：
 ┌────────────────────────────────────────────────┐
 │ 原所有權人：丙○○；現所有權人：乙○○                                 98年度訴字第157 號      │
 ├──────────────────┬────┬─────┬────┬──────┬──────┤
 │ 土        地         坐        落  │        │面    積  │        │            │            │
 ├──┬───┬───┬───┬───┤ 地  目 ├─────┤ 權  利 │ 登記日期   │ 登記原因   │
 │編號│縣  市│鄉  鎮○ 段   │地 號 │        │平方公尺  │ 範  圍 │            │            │
 ├──┼───┼───┼───┼───┼────┼─────┼────┼──────┼──────┤
 │  1 │苗栗縣│銅鑼鄉○○○段│0082- │ 原     │461       │1分之1  │97年7 月15日│  夫妻贈與  │
 │    │      │      │      │0002  │        │          │        │            │            │
 │    │      │      │      │      │        │          │        │            │            │
 ├──┼───┼───┼───┼───┼────┼─────┼────┼──────┼──────┤
 │  2 │苗栗縣│銅鑼鄉○○○段│0082- │ 原     │766       │1分之1  │97年7 月15日│  夫妻贈與  │
 │    │      │      │      │0010  │        │          │        │            │            │
 │    │      │      │      │      │        │          │        │            │            │
 ├──┼───┼───┼───┼───┼────┼─────┼────┼──────┼──────┤
 │  3 │苗栗縣│銅鑼鄉○○○段│0082- │ 空白   │894       │1分之1  │97年7 月15日│  夫妻贈與  │
 │    │      │      │      │0013  │        │          │        │            │            │
 │    │      │      │      │      │        │          │        │            │            │
 ├──┼───┼───┼───┼───┼────┼─────┼────┼──────┼──────┤
 │  4 │苗栗縣│銅鑼鄉○○○段│0082- │ 原     │1,206     │1分之1  │97年7 月15日│  夫妻贈與  │
 │    │      │      │      │0014  │        │          │        │            │            │
 │    │      │      │      │      │        │          │        │            │            │
 └──┴───┴───┴───┴───┴────┴─────┴────┴──────┴──────┘

司法院資訊處製作；財團法人民間司法改革基金會備份。
